最高法院刑事判決　　　　　　　　　　　　　　　九十一年度台上字第二九二九號
　　上　訴　人　甲○○
　　代行上訴人　原審指定辯護人
右上訴人因偽造有價證券案件，不服台灣高等法院台中分院中華民國九十一年三月十
九日第二審更審判決（九十年度重上更(一)字第一九二號，起訴案號：台灣台中地方法
院檢察署八十五年度偵字第四二０八號），由原審辯護人代行提起上訴，本院判決如
左：
    主  文
原判決撤銷，發回臺灣高等法院臺中分院。
    理  由
本件原判決認定上訴人甲○○於民國八十三年十月十九日，基於意圖為自己不法之所
有及供行使之用之概括犯意，在位於台中市○○路與興安路口之「文心茶坊店」內，
未經其同居人葉燕慧（下稱葉女）之同意，以葉女名義簽發日期八十三年十月十九日
，到期日同年十一月五日，金額新台幣（下同）三十萬元之本票一紙，並在該本票上
偽造葉女之簽名及按捺其本人指印，作為共同發票人。又在其所出具之借據保證人欄
上偽簽葉女之簽名，而偽造葉女為借款保證人後，將上開本票及借據交予一不詳姓名
之地下錢莊業者，以供擔保之用；使該業者陷於錯誤，而借予上訴人三萬元，足以生
損害於葉女。嗣又於同年十一月九日，在上開茶坊店內簽發發票日八十三年十一月八
日，到期日同年月十七日，金額五萬元之本票一紙；並在該本票上偽造葉女之簽名及
按捺其自己指印，而偽造葉女為該本票之共同發票人後，持交上開地下錢莊業者，以
供擔保；使該業者陷於錯誤，而再借予上訴人五萬元等情，因而撤銷第一審關於偽造
有價證券暨定應執行刑部分之判決，改判依牽連犯關係從一重論處上訴人連續意圖供
行使之用而偽造有價證券罪刑，固非無見。
惟查：(一)、按有罪之判決書，應記載認定犯罪事實所憑之證據及其認定之理由，刑事
訴訟法第三百十條第一款定有明文。原判決事實認定上訴人以前揭偽造葉女為共同發
票人之本票二紙，及偽造葉女為借款保證人之借據一紙，向上述不詳姓名之地下錢莊
業者先後各借得現款三萬元及五萬元等情，而併論以刑法第三百三十九條第一項之詐
欺取財罪。惟並未說明其憑以認定上訴人以上開偽造之本票及借據向地下錢莊業者各
借得三萬元及五萬元之證據及理由，依上說明，自有認定事實不憑證據及理由不備之
違誤。(二)、卷查上訴人於第一次發回前原審先則稱：伊共向地下錢莊借了三十萬元，
利息共計為五萬元，合計共欠錢莊三十五萬元云云（見原審上訴卷第十九頁）；惟嗣
又改稱伊向地下錢莊業者共借得八萬元云云（見同上卷第二十八頁反面）。其後於第
二次發回前原審先則稱：伊共分兩次借款，第一次借三萬元，第二次借五萬元云云（
見原審上更(一)卷第二十七頁）。惟嗣又翻稱：「（共借款多少？）四萬元，因地下錢
莊需要加倍」等語（見同上卷第三十六頁）。其後於原審又改稱：三十萬元之本票借
了三萬元，五萬元之本票則借五萬元，共借八萬元云云（見原審卷第七十五頁）。其
所供關於借款之總額，或為「三十萬元」、「八萬元」、「四萬元」，前後並不一致
。且據葉女於原審證稱：錢莊向伊要錢，伊替上訴人還了三萬元，錢莊即將上述二張
本票交予伊等語（見原審卷第七十二頁）。若上訴人向該地下錢莊共借得八萬元，何
以葉女僅清償三萬元，即能取回供借款擔保之上述本票二紙？難謂全無疑竇。究竟上
訴人歷次關於借款金額所述何者為真？其先後向地下錢莊業者借得款項究竟若干？此
與判斷上訴人二次詐欺所取得之金額多寡有關，自應併予查明釐清。原審未予查明，
亦未說明其對上訴人前揭不同供述取捨之理由，遽認上訴人以上開偽造之本票及借據
先後向地下錢莊業者各詐借得現款三萬元及五萬元，難謂無調查未盡及理由不備之違
誤。(三)、原判決認定上訴人第一次係以偽造葉女為共同發票人之三十萬元本票，及偽
造葉女為保證人之同額借據各一紙，向地下錢莊業者借得三萬元；第二次則僅以偽造
葉女為共同發票人之五萬元本票一紙，向地下錢莊業者借得五萬元等情。惟卷查上訴
人於第一審供稱：「（十一月八日是否借五萬元？）是的，有簽一張本票及借據，這
是第二次借錢」等語（見一審卷第三十八頁）。嗣於第二次發回前原審亦供稱：「（
八萬元分幾次借？於何時何地借？）分兩次借，第一次先借三萬元，還款後取回支票
、借據，隔十多天再以同樣本票、借據借得五萬元，均於文心茶坊向地下錢莊借的」
等語（見原審上更(一)卷第二十七頁）。若其所述屬實，則上訴人第二次向地下錢莊借
款五萬元時，似亦有偽造葉女為保證人之借據，並持向該地下錢莊行使之情形。究竟
其所供上情是否屬實？此判斷上訴人是否併有該部分偽造及行使偽造借據之犯行有關
，亦有併予究明之必要。原審未予查明，遽行判決，亦嫌調查未盡。(四)、按刑法上詐
欺罪之成立，以行為人主觀上具有不法為自己或第三人所有之意圖，為其構成要件之
一。卷查上訴人於第一、二次發回前原審及原審迭次辯稱：伊已將其向地下錢莊所借
之款全部還清，而取回上述本票及借據放於家中，惟被葉女取走而報警處理等語（見
原審上訴卷第二十八頁反面、原審上更(一)卷第二十七頁反面、第三十六頁、原審重上
更(一)卷第九十二頁）。若其所述屬實，則上訴人雖在前揭本票上偽造葉女為共同發票
人，並在借據上偽造葉女為保證人，但其本人仍為真正之借款人及共同發票人，且其
事後既已如期清償借款，而取回上述本票及借據，能否謂其主觀上對上開借款具有不
法為自己或第三人所有之意圖，而得以成立詐欺取財罪？似非無研酌餘地。究竟上訴
人所辯伊已清償借款而取回上述本票及借據一節是否屬實？若否，葉女如何能向地下
錢莊業者取回上述本票及借據？若係葉女代為清償借款而取回，其代為清償之金額若
干？何以其竟願意為上訴人偽造之本票及借據代為清償？又上訴人偽造葉女為共同發
票人及借款保證人之目的何在？其對於上開借款是否有不法為自己或第三人所有之詐
欺意圖？以上疑點與判斷上訴人前揭辯解是否可信，以及得否併論以詐欺取財罪攸關
，自有詳予查明釐清之必要。原審未予究明，亦未說明上訴人前開有利之辯解何以不
能採信之理由，遽就此部分併論以詐欺取財罪，亦有調查未盡及理由不備之違法。(五)
、卷查上訴人於發回前原審及原審迭次辯稱：伊簽發上述本票及借據均經葉女同意，
因葉女欠債，要伊去借錢，故伊乃簽發上述本票及借據向地下錢莊借錢，所借得之款
項均交葉女支付票款週轉，因葉女向伊要錢不遂，且伊打葉女，葉女不甘心才誣指伊
偽造本票及借據等語（見原審上更(一)卷第二十六頁反面、第二十七頁正反面、第二十
八頁、第三十六頁、原審重上更(一)卷第二十七頁、第九十一頁、第九十二頁）。究竟
葉女有無在銀行開立甲存帳戶？上訴人簽發上揭本票及借據向地下錢莊所借得之款項
有無流向該甲存帳戶？以上疑點與判斷上訴人前揭辯解是否可信有關，自有詳加調查
明白之必要。本院前次發回意旨對此已加以指明。原審依發回意旨向誠泰商業銀行調
取葉女八十三年間之支票存款對帳單查閱結果，其中於八十三年十月十九日及同年十
一月八日，分別有三萬二千元及五萬元轉帳存入該帳戶，有該支票存款對帳單附卷可
稽（見原審卷第五十三頁）。該二次轉帳之日期、金額似與上訴人二次向地下錢莊借
款之日期及金額大致相近。原判決理由雖謂：據葉女供稱上述金額係伊從另外帳戶存
入，並非上訴人借款後借其存入，或直接存入，均不能證明上訴人係向地下錢莊借錢
後供葉女使用云云，而不予採取（見原判決第三面倒數第二行至第四面第三行）。惟
葉女究竟從何處之帳戶轉匯入上開銀行帳戶？該款之來源與上訴人向地下錢莊業者借
得之款項究竟有無關聯？此與判斷上訴人前揭辯解與葉女所述何者為可信攸關。原審
並非不能就此進一步對葉女加以訊明，並向其所述之匯款來源加以查證，以查明實情
。乃原審竟未進一步查明釐清，遽認上述支票存款對帳單不能作為有利於上訴人之證
據，尚嫌調查未盡。以上或為上訴意旨所指摘，或為本院得依職權調查之事項，應認
原判決仍有撤銷發回之原因。
據上論結，應依刑事訴訟法第三百九十七條、第四百零一條，判決如主文。
中      華      民      國    九十一    年      五      月     三十     日
                              最高法院刑事第六庭
                                  審判長法官  吳  雄  銘
                                        法官  池  啟  明
                                        法官  石  木  欽
                                        法官  郭  毓  洲
                                        法官  吳  三  龍
      右正本證明與原本無異
                                              書  記  官
中      華      民      國    九十一    年      六      月      三      日
